---
title: "Tutorial Dplyr- parte 1"
subtitle: "Gerson Vasconcelos Neto"
date: "Abril de 2018"
output: html_notebook
---

Esse tutorial é inteiramente baseado no tutorial em Dplyr da Suzan Baert

(https://suzan.rbind.io/2018/01/dplyr-tutorial-1/?utm_campaign=News&utm_medium=Community&utm_source=DataCamp.com#selecting-columns).

Minha intenção aqui é somente replicá-lo para propósito de aprendizado e também disponibilizá-lo em português.
Esta primeira parte irá cobrir ordenação, nomeação e seleção de colunas.


### Os dados

```{r}
library(tidyverse)
# Vamos usar o banco msleep nativo do R

glimpse(msleep) # Retorna um pequeno resumo dos dados sem precisar printá-los

```

# Selecionando colunas
## O básico

Para selecionar algumas colunas adicione apenas seus nomes (sem aspas) dentro do `select`. A ordem que você os colocar vai determinar a ordem que eles vão aparecer no output.

```{r}
msleep %>%  
  select(name, genus, sleep_total, awake) %>%  
  glimpse()


```

Se você quiser selecionar muitas colunas, pode facilitar se der uma olhada nos dados para ver se você consegue selecioná-los agrupados, desselecionando alguns ou até mesmo desselecionando uma coluna para adicioná-la novamente depois.


Para adicionar um agrupamento de colunas use a sintaxe `col_inicial:col_final`.

```{r}

msleep %>% 
  select(name:order, sleep_total:sleep_cycle) %>% 
  glimpse()


```

Uma alternativa seria **desselecionar** colunas ao colocar um sinal de menos na frente do nome da coluna, ou até de agrupamento de colunas.

```{r}
msleep %>% 
  select(-conservation, -(sleep_total:awake)) %>% 
  glimpse()


```

Também é possivel retirar todo um agrupamento e adicionar novamente uma coluna que fazia parte dele. Só irá funcionar se for utilizado no mesmo argumento `select()`.

```{r}
msleep %>% 
  select(-(name:awake), conservation) %>% 
  glimpse()


```

Há outra opção que evita a digitação repetida dos nomes da coluna `one_of()`.
Você pode definir os nomes das colunas antecipadamente e então se referir a elas dentro do argumento `select`.

```{r}
sleep_cols <- c("sleep_total", "sleep_rem", "sleep_cycle")

msleep %>% 
  select(one_of(sleep_cols))

```


## Selecionando baseado em partes do nome da coluna

Se você tem muitas colunas com estrutura de nomes similares, é possível usar correspondência parcial dessas estruturas para fazer a seleção. Para tal, deve-se usar `starts_with()` para estruturas que tem o começo parecido, `ends_with()` para estruturas com o final parecido e `contains()` para estruturas parecidas contidas no nome.

```{r}
msleep %>% 
  select(name, starts_with("sleep")) %>% 
  glimpse()


```

ou então,

```{r}
msleep %>%
  select(contains("eep"), ends_with("wt")) %>% 
  glimpse()


```

## Selecionando colunas baseado em partes do nome

As funções anteriores eram utilizados com estruturas de nomes exatas. Se seus dados tem estruturas que são similares mas não são exatamente iguais, você pode utilizar qualquer expressão dentro do `matches()`. O exemplo abaixo irá selecionar qualquer coluna que contenha um 'o', seguido de uma ou mais outras letras e depois 'er'.

```{r}
msleep %>% 
  select(matches("o.+er")) %>% 
  glimpse()


```

## Selecionando colunas por sua classe de dados

A função `select_if` permite um argumento lógico para fazer a seleção. Por exemplo, você pode selecionar todas as colunas da classe factor se utilizar `select_if(is.factor)`, assim como qualquer outra classe. Se for o caso de colunas com datas, é possível utilizar o pacote `lubridate` e aplicar um `is.POSIXt` ou `is.Date`.

```{r}
msleep %>% 
  select_if(is.numeric) %>% 
  glimpse()


```

Também é pode ser feita a seleção a partir de uma argumento negativo, mas deve-se colocar um ~ antes e um ponto entre parenteses do argumento `is.numeric` para que funcione como uma função.

```{r}
msleep %>% 
  select_if(~!is.numeric(.)) %>% 
  glimpse()


```

## Selecionando colunas por expressões lógicas

O `select_if` lhe deixa selecionar de fato através de função lógica e não somente da classe do dado.
É possível selecionar todas as colunas que tem a média maior que 500 por exemplo. Para evitar erros, você **deve** selecionar também que serão somente as colunas numéricas, o que pode ser feito antes para uma sintaxe mais clara ou na mesma linha.
Similar ao anterior, `mean > 500` não é uma função, então é preciso adicionar o ~ antes para que seja interpretado como.

```{r}
msleep %>% 
  select_if(is.numeric) %>% 
  select_if(~mean(., na.rm = T) > 10)


```

ou, de modo mais fácil:

```{r}
msleep %>% 
  select_if(~is.numeric(.) & mean(., na.rm = T) > 10)
 

```

Uma das funções muito útil para o `select_if` é a `n_distinct()`, que conta a quantidade de valores distintos na coluna. 
Se quiser, por exemplo, retornar as colunas que tem menos que 20 respostas distintas, você deve usar `~n_distinct(.) < 20` dentro do argumento select_if. Dado que `n_distinct(.) < 20` não é uma função.

```{r}
msleep %>% 
  select_if(~n_distinct(.) < 10)


```

# Reordenando colunas

A função `select()` pode ser usada para reordenar as colunas. A ordem em que você as selecionar será a ordem do resultado.

```{r}
msleep %>% 
  select(conservation, sleep_total, name) %>% 
  glimpse()
 

```

Se você só deseja mover algumas colunas para a frente, é possível usar `everything()` depois das colunas para economizar tempo de escrever o resto delas.

```{r}
msleep %>% 
  select(conservation, sleep_total, everything()) %>% 
  glimpse()


```

# Nomeação de colunas

Algumas vezes é necessário fazer mudanças nos nomes das colunas.

## Renomeando colunas

Se você usar uma função `select()`, você pode renomear colunas dentro dela.

```{r}
msleep %>% 
  select(animal = name, sleep_total, extinction_threat = conservation) %>% 
  glimpse()


```

Se quiser trabalhar com todas as colunas, portanto não usar o `select`, você pode renomear usando a função `rename()`.

```{r}
msleep %>% 
  rename(animal = name, extinction_threat = conservation) %>% 
  glimpse()


```

## Formatando o nome de todas as colunas

A função `select_all()` lhe permite fazer mudanças em todas as colunas e recebe uma função como argumento.
Para fazer com que todos os nomes de colunas fique em caixa alta usa-se o `toupper()`, de forma parecida podemos usar o `tolower` letras minúsculas.

```{r}
msleep %>% 
  select_all(toupper)


```

E pode-se fazer ainda mais criando algumas funções: se por exemplo temos os nomes das colunas bagunçados por causa da importação do excel, podemos substituir os espaços por underscore "_".

```{r}
msleep2 <- select(msleep, name, sleep_total, brainwt)
colnames(msleep2) <- c("name", "sleep total", "brain weight")

msleep2 %>% 
  select_all(~str_replace(., " ","_"))


```

## Dando nome à coluna

Algumas bases de dados tem as linhas preenchidas mas não são uma coluna de fato, como a mtcars (nativa do R).

```{r}
mtcars %>% 
  head()


```

Se queremos que essa coluna seja realmente uma coluna, podemos usar a função `rownames_to_column()` e especificar um nome para a coluna.

```{r}
mtcars %>% 
  rownames_to_column("car_model") %>%
  head()


```
























